【裁判字號】    89,上訴,124
【裁判日期】    891009
【裁判案由】    違反山坡地保育利用條例
【裁判全文】
臺灣高等法院花蓮分院刑事判決            八十九年度上訴字第一二四號
    上   訴   人  臺灣台東地方法院檢察署檢察官
    上訴人即被告  乙○○
    右  二人共同
    選 任 辯護人  吳漢成律師
右列上訴人因違反山坡地保育利用條例案件，對於臺灣台東地方法院八十八年度訴字
第二九七號中華民國八十九年三月十五日第一審判決（起訴案號：臺灣台東地方法院
檢察署八十八年度偵字第二四四七號），提起上訴，本院判決如左：
    主  文
原判決撤銷。
乙○○、甲○○共同在他人山坡地內擅自占用，乙○○處有期徒刑柒月。甲○○處有
期徒刑陸月。
    事  實
一乙○○為台東縣大武鄉「東慶砂石場」負責人，詎竟意圖不法之利益，於民國（下
  同）七十七年七月間起在王明夫（已死亡）所有大武鄉○○段第四０地號山坡地內
  擅自占用０．０一二八公頃，供為砂石場堆積砂石等用。甲○○明知東慶砂石場乙
  ○○擅自占用上開王明夫所有山坡地，詎基於與乙○○犯意之聯絡，於八十五年七
  月間加入為東慶砂石場股東，並任負責人與乙○○共同占用上開山坡地，圖不法之
  利益。嗣甲○○於八十七年三月間將出資讓與不知情之尤慶輝。為警於八十八年三
  月九日查獲。
二案經經濟部資源局於八十八年一月五日函最高法院檢察署發交臺灣台東地方法院檢
察署及台東縣警察局大武分局移送臺灣台東地方法院檢察署檢察官偵查起訴。
    理  由
一訊據被告乙○○、甲○○對於合夥開設「東慶砂石場」之事實供承不諱，經證人尤
  慶輝證述在卷，並有營利事業登記證二紙附卷可稽（見警訊卷第一二、一三頁），
  惟矢口否認占用被害人王明夫所有前述山坡地供為砂石場堆積砂石等用。但查，右
  揭事實，業經檢察官於八十八年七月二十七日會同該管司法警察及台東縣政府水利
  課劉錦亮，台東縣太麻里地政事務林添丁及到場之被告乙○○履勘現場，由林添丁
  按現場之實際占用情形測量，有履勘筆錄及現場照片可證（見他字卷第二十五至三
  十一頁），經測量結果，被告等二擅自占用王明夫所有上開山坡地０．０一二八公
  頃，有土地復丈成果圖可憑（見他字第三十六頁）。而被告二人未得被害人王明和
  （按已死亡）之同意擅自占用該山坡地，業據證人吳梅花（王明和之表妹）結證屬
  實（見他字第七十九頁反面），而上開土地經政府公告為山坡地保育區，亦有土地
  登記謄本（見同上卷第六十四頁）及台東縣政府八十九年八月十五日府原經字第
  ０七七五五九一號函暨所附台灣省山坡地範圍地段明細表足憑（見本院卷第六十頁
  ），自不容被告矢口否認，事證明確，被告二人犯行洵堪認定。又按本件檢察官履
  勘現場指揮地政人員依照現場使用情形測量，被告乙○○亦在場，已如上述，該項
  測量結果自屬真實可信，被告請再行測量，本院認為，已無必要，併此敘明。
二核被告乙○○、甲○○所為，係犯山坡地保育利用條例第三十四條第一項之擅自占
  用他人山坡地罪。本罪為刑法第三百二十條第二項竊占罪之特別規定，而竊占罪為
  即成犯，占用行為狀態之繼續，山坡地保育利用條例雖經八十七年一月七日修正公
  布，而被告等犯罪行為既繼續至修正後，自不發生新舊比較適用之問題，應適用修
  正後之山坡地保育利用條例處罰，併為敘明。被告甲○○加入「東慶砂石場」為合
  夥股東後，轉讓出資前，與乙○○有犯意之聯絡，行為之分擔，為共同正犯。查被
  告在安朔段第四０地號內僅堆積砂石，未設置工作物，有照片可稽，檢察官起訴認
  關於此部分係擅自在他人山坡地內設置工作物罪，尚有未洽。又檢察官起訴以被告
  二人尚在吳梅花所有大武鄉○○段第三九號地號山坡地內及未登錄之達仁鄉○○○
  段一九０一三號、南興街一九００一地號，陳許碧媛承租之河川地內（按為河川地
  臨時編號）堆置砂石，擺設機械設備、鐵皮屋、辦公室等工作物，認被告等尚犯山
  坡地保育利用條例第三十四條第一項擅自在公有山坡地設置工作物罪，刑法第三百
  二十條第二項竊佔罪，水利法第九十二條之一第一項中段在行水區內堆置砂石罪。
  惟查：一九００一、一九０一三均係河川暫編地號、一九００一地號為陳許碧媛向
  台東縣政府承租種植。一九０一三地號，為被告甲○○向台東縣政府承租種植，均
  有種植使用許可證在卷可稽。一九００一地號經證人陳許碧媛結證，經其夫陳豐任
  同意被告使用等語。又一九００一、一九０一三地號被告等雖依照租約內容使用種
  植，用為堆積砂石，以及租期屆滿後仍繼續使用，然其使用之初非無正當權源，縱
  有違約而喪失使用權源，要難論竊佔罪責。又上開河川地，目前尚無洪水流經該處
  ，未公告為行水區，有台東縣政府八十九年八月十六日府工水字第０七九四九二號
  函附足憑，則被告等二人行為，亦構成水利法第九十二條之一第一項中段之罪。至
  於被告等在吳梅花所有三九地號山坡地內設置工作物一節，證人吳梅花在偵查中雖
  稱，被告等使用其土地伊不知情，然被告甲○○以係向吳梅花租用，並提出吳梅花
  親筆簽名之帳單為據，吳梅花對於收取被告金錢之事實，並不諱言（見原審卷第一
  八、一九、二０、二十八頁）被告所辯，非不可信。是檢察官起訴被告二人此部分
  之犯罪，自屬不能證明，惟檢察官起訴既認與上記有罪部分有裁判上一罪之關係，
  爰不另為無罪之諭知。
三原審未經詳究，論以被告二人在禁止行水區內堆積砂石，損害他人權益罪，自有未
  洽，被告二人上訴意旨否認犯罪，雖無理由，惟檢察官上訴意旨，指摘原判決未論
  予被告二人違反山坡地保育利用條例罪，為有理由，應予撤銷改判，爰審酌被告二
  人犯罪之動機，所生損害及犯罪後之態度等一切情狀，分別量處如主文所示之刑。
四據上論斷，應依刑事訴訟法第三百六十九條第一項前段、第三百六十四條、第二百
  九十九條第一項前段，山坡地保育利用條例第三十四條第一項，刑法第十一條前段
  、第二十八條，罰金罰鍰提高標準條例第一條前段，判決如主文。
本案經檢察官翟光軍到庭執行職務。
中      華      民      國      八十九      年    十      月      九    日
                                    審判長法官  謝  志  揚
                                          法官  蔣  有  木
                                          法官  蔡  俊  有
右正本證明與原本無異。
本件不得上訴。
如不服本判決，應於送達後十日內，向本院提出上訴狀。其未敘述理由者，並應於提
出上訴狀後十日內向本院補提理由狀(須附繕本)。
                                        書記官  吳  家  瑩
中      華      民      國      八十九      年    十      月     十一   日


司法院資訊處製作；財團法人民間司法改革基金會備份。
